臺灣高等法院高雄分院刑事判決　　　　　　　　九十一年度上更(一)字第三三一號
　　上　訴　人
　　即　被　告　甲○○
右上訴人因誣告案件，不服臺灣高雄地方法院八十八年度訴字第一九八五號中華民國
八十八年十二月二十三日第一審判決（起訴案號：臺灣高雄地方法院檢察署八十八年
度偵字第一二九二四號），提起上訴，判決後，經最高法院發回更審，本院判決如左
：
      主  文
上訴駁回。
      事  實
一、甲○○於民國八十二年十二月間，經由全漢代書事務所負責人乙○○介紹，向黃
    昭富借款新台幣（下同）六十萬元，雙方約定利息以每月二分半計算，按月繳納
    ，甲○○並提供其父俞興所有高雄縣林園鄉○○路七十巷五十四號房屋及坐落土
    地（下稱系爭房地）予黃昭富設定同額第二順位抵押權。詎甲○○於繳納數月利
    息後，無力繼續繳納，黃昭富乃於八十四年間聲請法院拍賣抵押物，並於同年六
    月間得標取得系爭房地。嗣甲○○商由其姊董碧珍出面買回系爭房地，董碧珍與
    黃昭富即於八十五年一月十一日簽訂不動產買賣契約書，約定買賣價金為二百五
    十萬元，第一期款十九萬五千元於同日給付，第二期款十二萬元於稅單核發後給
    付，第三期款二百十萬元於向銀行辦理抵押貸款後給付，尾款八萬五千元於移轉
    登記後給付。然董碧珍因未能如期完成辦理銀行抵押貸款，董碧珍即於八十五年
    四月十一日簽發面額各為二百十萬元、二十萬元之本票（起訴書誤載為支票）支
    付買賣價款，黃昭富即於八十五年四月二十二日將系爭房地移轉登記予董碧珍所
    有。其後董碧珍終未能取得銀行貸款，亦無法給付買賣價金，董碧珍乃於八十五
    年九月十日再將系爭房地移轉登記予黃昭富所有。甲○○不甘損失，竟意圖使乙
    ○○受刑事處分，而於八十五年九月十日在法務部調查局高雄市調查處，向負有
    偵查犯罪職權之調查員虛構稱：「．．．於八十三年底．．．向許某借貸資金週
    轉，許某佯稱月息三分，但要另付代書費新台幣二萬元，另我向許某借貸六十萬
    元，還要加收佣金百分之二即一萬二千元，及另加手續費三千元，總共借貸六十
    萬元付三萬五千元之費用，許某要我按月繳交利息一萬八千元．．．但沒想到按
    月開始繳利息時，我因手頭很緊無法按月繳納時，許某就將利息錢加倍漲價，亦
    就是如果本月利息一萬八千元未繳，下個月就要上個月一萬八千元乘二，再加本
    月之利息一萬八千元，等於一個月未繳下個月就要繳五萬四千元，這時我才察覺
    受騙，但為時已晚，而且我根本無法支付許某如此高之利息，因此目前已無法繳
    付利息，無力負擔此債務。」、「我目前還欠乙○○借貸本金六十萬元未還，另
    利息部分由於許某係採倍數加算法，我亦不會計算，但經我初步估算，我向乙○
    ○借還不滿二年，但利息已被許某陸陸續續拿去七十六萬元，另外許某還表示要
    將我提供擔保之我姊姊房屋再拿去銀行貸款二百十萬元作為彌補渠損失，但由於
    該房屋曾向銀行貸款一百二十萬元，許某表示要代為清償，因而強迫我將我姊姊
    董碧珍之房地契交給許某，另逼我簽二張總價二百五十萬元之本票作為擔保，許
    某逼債之作風十分惡劣，至於利息因實在太高，我根本無力負荷，亦不知如何計
    算。」等語，又於同年九月十二日在法務部調查局高雄市調查處，向負有偵查犯
    罪職權之調查員虛構稱：「．．．我．．．向乙○○所經營之全漢代書事務所借
    貸六十萬元資金應急，當初言明月息三分，按月繳交一萬八千元利息，但前三個
    月之利息已自本金六十萬元內扣除，從第四及第五個月我亦如期繳納，但從第六
    個月開始我因經濟狀況不好無力繳納，因而拖欠許某利息錢沒有繳納，許某即向
    我表示這個月利息沒繳，下個月利息要加倍，即這個月利息一萬八千元沒繳，下
    個月要一萬八千元加倍，再繳本月份利息一萬八千元，合計五萬四千元，以此類
    推，這時我才知受騙，但此時我已無力再繳納如此高之利息，直到八十五年三月
    間許某再找上門，說我還欠他利息五十萬元，我在非常困難情況下向親朋好友勉
    強借了四十二萬元給許某，但許某仍然要我再想辦法繳積欠之八萬元利息，由於
    此種加倍之利息算法實在太高，我實在無力負擔，因此之後我就不再繳納利息。
    」、「經我估算．．．至八十五年三月間共被許某拿去利息錢共有七十六萬元，
    但許某仍一再逼債，並強逼我簽二張分別是二百十萬元及四十萬元之本票，合計
    二百五十萬元，因許某認為我所提供之姊姊董碧珍之房子尚有向銀行貸款一百二
    十萬元未清理，本票二百五十萬元扣除一百二十萬元，表示我還欠他一百三十萬
    元才能彌補其損失，我先前所繳納之利息錢七十六萬加上還欠他一百三十萬元，
    總共是二百零六萬元，扣除本金六十萬元，還剩一百四十六萬元，以向許某借貸
    前後約十七個月，平均每月利息約九萬餘元，換算月息在十五分左右，利息實在
    太高，令我無法支付。」等語，甲○○復於臺灣高雄地方法院檢察署八十六年度
    偵字第九三五七號重利等案件偵查中，提出偽造之全漢代書事務所開具面額共七
    十六萬元免用統一發票收據十一張，誆稱係繳付乙○○巨額利息之收據。嗣經檢
    察官於八十六年七月四日號對乙○○處分不起訴，甲○○猶不作罷，仍以乙○○
    涉犯重利等罪嫌聲請再議，誣指乙○○涉有重利罪嫌。經檢察官偵查後，於八十
    七年十二月九日以八十六年度偵續字第三二三號對乙○○處分不起訴確定。
二、案經乙○○訴請臺灣高雄地方法院檢察署檢察官偵查起訴。
      理  由
一、訊據上訴人即被告甲○○（下稱被告）矢口否認有誣告犯行，辯稱其僅向乙○○
    借款六十萬元，最後竟喪失系爭房地所有權，且黃昭富未返還買賣價金三十二萬
    元及董碧珍簽發之本票，復請求其遷丙房屋，其因而將事情本末告訴調查處偵查
    員，係偵查員表示乙○○涉犯重利罪嫌，其並未誣告乙○○等語。
二、經查：
    (一)被告於八十二年十二月間，經由乙○○介紹向黃昭富借款六十萬元，雙方約定
      利息以每月二分半計算，按月繳納，被告並提供系爭房地予黃昭富設定同額第
      二順位抵押權，詎被告未能依約繳納利息，黃昭富乃於八十四年間聲請法院拍
      賣抵押物，並於同年六月間得標取得系爭房地，嗣甲○○商由其姊董碧珍出面
      買回系爭房地，董碧珍與黃昭富即於八十五年一月十一日簽訂不動產買賣契約
      書，約定買賣價金為二百五十萬元，除現金部分外，餘款二百十萬元於向銀行
      辦理抵押貸款後給付，然董碧珍因未能如期完成辦理銀行抵押貸款，董碧珍即
      於八十五年四月十一日簽發面額各為二百十萬元、二十萬元之本票交付黃昭富
      ，黃昭富即於八十五年四月二十二日將系爭房地移轉登記予董碧珍所有，其後
      董碧珍終未能取得銀行貸款，亦無法給付買賣價金，董碧珍乃於八十五年九月
      十日再將系爭房地移轉登記予黃昭富所有等事實，已經乙○○指訴甚明（見八
      十六年度偵字第九三五七號偵查卷、八十六年度偵續字第三二三號偵查卷），
      且經證人黃昭富、董碧珍證述屬實（見八十六年度偵字第九三五七號偵查卷第
      二六、八一頁、本院上訴卷第三八～三九、八一頁），復有不動產買賣契約書
      、董碧珍書立之切結書、被告書立之切結書、本票二紙、台灣高雄地方法院不
      動產權利移轉證書、系爭房地登記簿謄本、借款收據附卷可稽（見八十六年度
      偵字第九三五七號偵查卷第二九～三四頁、第四五頁反面、第七五頁、第八九
      ～一０二頁）。
    (二)被告明知上開所載事實，竟於八十五年九月十日及同年九月十二日，分別在法
      務部調查局高雄市調查處，向負有偵查犯罪職權之調查員虛構指述乙○○有事
      實欄所載收取重利犯行，並於臺灣高雄地方法院檢察署八十六年度偵字第九三
      五七號重利等案件偵查中提出全漢代書事務所開具面額共七十六萬元免用統一
      發票收據十一張，作為係繳付乙○○巨額利息之收據。嗣經檢察官於八十六年
      七月四日號對乙○○處分不起訴，被告仍以乙○○涉犯重利等罪嫌聲請再議，
      誣指乙○○涉有重利罪嫌等情，已經被告在偵查中已供稱面額二百五十萬元本
      票是買房子所簽發，與利息無關，係因乙○○不返還本票，始說該二張本票是
      付利息用的等語（見偵查卷第十九頁反面、第二六頁正、反面），證人即偵查
      員紀宏明於本院前審亦證述調查筆錄均係依被告陳述製作等語（見本院上訴卷
      第一三０頁正、反面），並有調查筆錄及免用統一發票收據十一張卷可佐（見
      八十五年度聲字第二六二七號卷、八十六年度偵字第九三五七號偵查卷第六二
      ～七四頁、八十六年度偵續字第三二三號偵查卷第三～四頁）。又參以被告提
      出之免用統一發票收據十一張，既經乙○○否認該收據之真正，且證人黃美瑛
      於偵查中亦證稱未出具該免用統一發票收據十一張，該收據非真正等語（見八
      十六年度偵續字第三二三號偵查卷第四六頁反面、第五六頁反面）。再依借款
      收據所記載，被告於八十二年十二月借款六十萬元，每月利息一萬五千元，預
      扣三個月利息四萬五千元，是被告應自第四個月即八十三年三月十日以後始需
      再按月付利息。然依被告提出之免用統一發票收據十一張所示日期，有八十二
      年四月份、八十二年五月份、八十二年六月份、八十二年八月份、八十二年十
      一月份、八十二年十二月份，均在被告借款之前，其上所載金額，有一萬五千
      元、一萬八千元、二萬四千元、二萬元（數量均為一）、五萬一千元、三萬六
      千元（數量均為二）、十萬五千元（數量均為三），亦與被告供稱支付利息之
      金額不符，其是否為支付六十萬借款利息之收據，尚非無疑，被告提出該免用
      統一發票收據十一張，即無從證明有繳付乙○○巨額利息。此外，被告復未能
      舉證證明乙○○有收取重利之事實，被告所辯因僅向乙○○借款六十萬元，最
      後竟喪失系爭房地所有權，且黃昭富未返還買賣價金三十二萬元及董碧珍簽發
      之本票，復請求其遷丙房屋，其因而將事情本末告訴調查處偵查員，係偵查員
      表示乙○○涉犯重利罪嫌，其並未誣告乙○○等語，無可採取。
    綜上所述，被告虛構自己親歷被害之事實，向法務部調查局高雄市調查處指名乙
    ○○有犯罪行為，而非出於誤會或懷疑乙○○有此事實，或對事實誇大其詞而為
    申告之情形，被告有使乙○○受刑事處分之意圖而向該管公務員誣告甚明。被告
    犯行，事證明確，堪以認定。又此部分事證已甚明確，被告請求再傳喚證人乙○
    ○，核無必要。
三、核被告所為，係犯刑法第一百六十九條第一項之誣告罪。原審以被告罪證明確，
    因而適用刑法第一百六十九條第一項規定，並審酌被告素行尚可，有被告全國前
    案紀錄表在卷足憑，但被告因買賣及債務發生糾紛，竟不思循合法正當途逕解決
    紛爭，反虛構事實欲入人於罪，濫用司法資源，導致被害人身受長期偵查之訟累
    ，犯罪所生危害非輕，犯後又飾詞圖卸，毫無悔意等一切情狀，量處有期徒刑八
    月。原判決認事用法，並無不合，量刑亦稱妥適。被告上訴意旨猶辯稱未犯罪，
    為無理由，應予駁回。
據上論結，應依刑事訴訟法第三百六十八條，判決如主文。
本案經檢察官沈紹嘉到庭執行職務。
中      華      民      國    九十一    年    十二      月    二十四    日
                              臺灣高等法院高雄分院刑事第一庭
                                  審判長法官  曾永宗
                                        法官  邱永貴
                                        法官  郭玫利
右正本證明與原本無異。
如不服本判決應於收受本判決後十日內向本院提出上訴書狀，其未述上訴理由者，
並得於提起上訴後十日內向本院補提理由書狀（均須按他造當事人之人數附繕本)「
切勿逕送上級法院」。
                                      書記官  鄭靜芳
中    華    民    國      九十一      年      十二      月     二十五   日
附錄本判決論罪科刑法條
刑法第一百六十九條第一項：
意圖他人受刑事或懲戒處分，向該管公務員誣告者，處七年以下有期徒刑。
